【裁判字號】    90,上易,2087
【裁判日期】    900808
【裁判案由】    偽造文書
【裁判全文】
臺灣高等法院刑事判決                            九十年度上易字第二八七號
    上  訴  人  臺灣臺北地方法院檢察署檢察官
    被      告  甲○○
右上訴人因被告偽造文書案件，不服臺灣臺北地方法院九十年度易字第六六０號，中
華民國九十年四月十八日第一審判決（起訴案號：臺灣臺北地方法院檢察署八十九年
度偵字第一七八０三號）提起上訴，本院判決如左：
    主  文
原判決關於甲○○部分撤銷。
甲○○連續明知為不實之事項，而使公務員登載於職務上所掌之公文書，足以生損害
於公眾，累犯，處有期徒刑伍月，如易科罰金，以參佰元折算壹日。
    事  實
一、甲○○曾於民國（下同）八十五年四月間因違反麻醉藥品管理條例案件，經本院
    判處有期徒刑七月確定，於八十六年六月十九日執行完畢，復於八十五年三月二
    十一日因賭博案件，經臺灣臺北地方法院判處有期徒刑四月確定，自八十六年六
    月二十日接續執行，於八十六年十月一日縮刑期滿執行完畢。
二、甲○○與饒台生（業經原審判處罪刑確定）係朋友關係，饒台生於八十五年一月
    間，以涉犯槍砲彈藥刀械管制條例案件遭通緝為由，向甲○○借用身分證，並表
    明作住宿登記之用，嗣饒台生即委由張大斌（已死亡，另為不起訴處分）換貼饒
    台生之照片於甲○○之身分證上，變造甲○○之身分證後，再由張大斌持該變造
    之身分證，交由不知情之大立旅行社職員填寫普通護照入出境許可申請書，於八
    十五年四月二十五日向外交部領事事務局（下稱領務局）申請並於翌日核發有效
    期間至九十一年四月二十六日之不實護照，足以生損害甲○○及戶政機關對於戶
    政管理、領務局對於護照核發之正確性及甲○○。嗣甲○○明知其所有之身分已
    借與饒台生使用，並未遺失，竟基於概括之犯意，於八十七年八月二十七日向戶
    政機關謊報身分證遺失，並申請補發，使承辦之戶政人員將此不實之事項，登載
    於其業務上所掌管之公文書，足以生損害於戶政機關對於戶政管理之正確性。迨
    八十八年十二月間，甲○○為出國旅遊，經代辦旅行社告知其曾申辦護照，明知
    其所有之護照係由饒台生申領使用，並未遺失，為速取得補發護照，竟於八十八
    年十二月十四日向台北市政府警察局北投分局謊報護照遺失，並填具中華民國護
    照遺失作廢申報表，於八十九年三月二十八日向領務局申請補發護照，使不知情
    之領務局承辦人員受理登載於職務上製作之護照註記檔，足生損害於領務局對於
    護照核發管理之正確性。
三、案經內政部警政署刑事警察局報請台灣台北地方法院檢察署檢察官偵查起訴。
    理  由
一、右揭事實，業據被告甲○○坦承不諱，並經原審同案被告饒台生證述在卷，復有
    甲○○之普通護照入出境許可申請書二份（一份貼有饒台生照片，另一份貼有甲
    ○○照片）、中華民國護照遺失作廢申報表一份、領務局護照註記檔一份及被告
    於八十七年八月二十七日換發之身分證影本（均影本）在卷可稽，本件罪證明確
    ，被告犯行堪以認定。
二、核被告所為，係犯刑法第二百十四條之使公務員登載不實罪。其先後多次犯行，
    時間緊接，手段相若，犯罪構成要件相同，顯係基於概括犯意反覆為之，應依連
    續犯之規定，論以一罪，並加重其刑。查被告曾於八十五年四月間因違反麻醉藥
    品管理條例案件，經本院判處有期徒刑七月確定，於八十六年六月十九日執行完
    畢，復於八十五年三月二十一日因賭博案件，經臺灣臺北地方法院判處有期徒刑
    四月確定，自八十六年六月二十日接續執行，於八十六年十月一日縮刑期滿執行
    完畢，有台灣高等法院檢察署刑案紀錄簡覆表及本院被告全國前案紀錄表各一份
    在卷為憑，於五年之內再犯有期徒刑以上之本罪，為累犯，應依刑法第四十七條
    遞加重其刑。
三、原審予以論罪科刑，固非無見。惟查 (一)原判決主文欄記載被告係累犯，理由
    欄卻未加敘明，且僅判處被告有期徒刑二月，於法有違。(二)原判決就被告謊報
    身分證遺失，向戶政機關申請補發，使承辦之戶政人員將此不實之事項登載於其
    業務上所掌管之公文書部分，遽認未構成犯罪，而不另為無罪之諭知，亦有未合
    。公訴人上訴意旨，指摘原判決此部分不當，為有理由，自應由本院予以撤銷改
    判。爰審酌被告犯罪之動機、目的、手段、智識程度、所生危害及犯罪後坦承犯
    行，態度良好等一切情狀，量處如主文第二項所示之刑。查被告行為後，刑法第
    四十一條已於九十年一月四日修正，同年月十日經總統公布施行之，修正後之刑
    法第四十一條規定：「犯最重本刑為五年以下有期徒刑以下之刑之罪，而受六個
    月以下有期徒刑或拘役之宣告，因身體、教育、職業、家庭之關係或其他正當事
    由，執行顯有困難者，得以一元以上三元以下折算一日，易科罰金。但確因不執
    行所宣告之刑，難收矯正之效，或難以維持法秩序者，不在此限。」、「併合處
    罰之數罪，均有前項情形，其應執行之刑逾六月者，亦同」；該規定與修正前刑
    法第四十一條規定：「犯最重本刑為三年以下有期徒刑以下之刑之罪，而受六個
    月以下有期徒刑或拘役之宣告，因身體、教育、職業或家庭之關係，執行顯有困
    難者，得以一元以上三元以下折算一日，易科罰金。」比較結果，以修正後之規
    定較有利於被告，應依刑法第二條第一項前段之規定，適用裁判時之法律即修正
    後之刑法第四十一條第一項規定，諭知易科罰金之折算標準。
四、公訴意旨另以：被告甲○○與饒台生、張大斌共同基於犯意之聯絡，由甲○○提
    供其個人之身分證，交予饒台生委由張大斌以換貼饒台生之照片於甲○○身分證
    之方式，變造甲○○之身分證，足以生損害於戶政機關對戶政管理之正確性，因
    認被告另涉有變造特種文書及使公務員登載不實之罪嫌云云。惟查：
(一)按犯罪事實應依證據認定之，無證據不得推定其犯罪事實。又不能證明被告犯罪
    者，應諭知無罪之判決，刑事訴訟法第一百五十四條、第三百零一條第一項分別
    定有明文。又刑事訴訟上證明之資料，無論其為直接證據或間接證據，均須達於
    通常一般之人均不致於有所懷疑，而得確信其為真實之程度，始得據為有罪之認
    定，若其關於被告是否犯罪之證明未能達此程度，而有合理性懷疑之存在，致使
    無從形成有罪之確信，根據「罪證有疑，利於被告」之證據法則，即不得遽為不
    利被告之認定（最高法院七十六年度台上字第四九八六號判例意旨參照），其以
    情況證據（即間接證據）斷罪時，尤須基於該證據在直接關係上所可證明之他項
    情況事實，本乎推理作用足以確證被告有罪，方為合法，不得徒憑主觀上之推想
    ，將一般經驗上有利被告之其他合理情況逕予排除，最高法院三十二年度上字第
    六七號判例意旨亦足資參照。
(二)訊據被告甲○○堅決否認有與饒台生共同變造身分證情事，辯稱：因伊當時聽聞
    饒台生因案通緝，為方便饒台生投宿登記，始借身分證予饒台生，饒台生當時未
    告稱借用身分證係為變造並申請護照之用等語。
(三)被告甲○○於警訊時已供稱：「饒台生要借用我的身分證，因為他當時還有一些
    案子未結，可能有不方便，我就把身分證借他，也沒有多問他要做什麼。」、「
    （問：你是否知道饒台生拿你的身分證去辦護照？）我不知道。」、「身分證有
    無還我，我不記得」，「八十八年十二月初，我本來打算與朋友出國旅遊，代辦
    的旅行社告訴我之前已辦領護照，如要新核發，應向警察局申報遺失，因此我才
    向北投分局報失該護照」等語，於偵查中辯稱：「我借給他身分證，是因他住旅
    館怕被警查緝」、「（問：有無向他索還身分證？）沒有，後來就沒有聯絡」（
    見八十九年九月二十一日偵訊筆錄）、「我知道他有案在身，我是自己認為他要
    逃避查緝，才向我拿身分證，我是說是我自己想的」等語（見八十九年十月十七
    日偵訊筆錄）。且同案被告饒台生於警訊中供稱：甲○○並未索取費用或代價等
    語（警方並未詢及甲○○是否知悉其借用該身分證變造後申請護照之事），於檢
    察官偵查中供稱、「我只向他（甲○○）拿身分證，並未告知他用途，主要向他
    說，我在北投開店，請他來店內工作，他來任職交給我，．．，因為跟他說的話
    他一定不會同意」等語（見八十九年十月十七日偵訊筆錄），於原審供稱：「當
    初我跟他講說他沒有工作，請他到我的店來打工，我有投機的心裡，是張大斌說
    有門路可幫我做個護照．．我當時直想辦護照出國，想在總統大選回來後有減刑
    的機會．．我記得我建議他到店裡來打工，他不知道我拿身分證是另有用途，若
    我跟他講他不會拿給我，．．他可能被藥物控制，所以沒有把他身分證要回」，
    「我沒有跟他說我有案子及去執行的事」、「（問：林給你身分證後，你何時才
    又跟他連絡？）沒有連絡。甲○○真的不知道這件事」（見原審九十年四月四日
    審判筆錄）等語，與被告甲○○所辯相符，足見被告主觀上乃以供被告饒台生投
    宿使用而出借身分證，對於被告饒台生如何就該身分證加以變造並持以申請護照
    乙事未必知悉。此外，復查無其他積極證據足資認定被告有前開變造特種文書、
    使公務員登載不實或違反護照條例第二十三條、第二十四條之犯行，自屬不能證
    明被告此部分犯罪。惟因公訴人指此與前開論罪科刑部分有連續犯關係，屬裁判
    上一罪，爰不另為無罪之諭知，併予敘明。
據上論斷，應依刑事訴訟法第三百六十九條第一項前段、第三百六十四條、第二百九
十九條第一項前段、刑法五十六條、第二百十四條、第四十一條第一項、第二條第一
項前段、罰金罰鍰提高標準條例第一條前段、第二條，判決如主文。
本案經檢察官曾忠己到庭執行職務。
中      華      民      國     九十     年      八      月      八      日
       台灣高等法院刑事第六庭
                                  審判長法  官  陳  春  秋
                                        法  官  徐  培  元
                                        法  官  高  明  哲
右正本證明與原本無異。
不得上訴。
                                        書記官  李  垂  福
中      華      民      國     九十     年      八      月      九      日
附錄：本案論罪科刑法條全文
中華民國刑法第二百一十四條
 (使公務員登載不實罪)
明知為不實之事項，而使公務員登載於職務上所掌之公文書，足以生損害
於公眾或他人者，處三年以下有期徒刑、拘役或五百元以下罰金。


司法院資訊處製作；財團法人民間司法改革基金會備份。
